最高法院民事判決　　　　　　　　　　　　　　　　八十八年度台上字第一二六號
　　　上　訴　人　得福混凝土工業股份有限公司
　　　法定代理人　陳進富
　　　被 上訴 人　呂發起營造有限公司
　　　法定代理人　許駿敏
右當事人間請求給付貨款事件，上訴人對於中華民國八十七年三月四日台灣高等法院
第二審判決（八十六年度上字第一二二六號），提起上訴，本院判決如左：
    主  文
原判決廢棄，發回台灣高等法院。
    理  由
本件上訴人主張：被上訴人於民國八十二年二月十五日與宜蘭縣政府簽訂承攬八十二
年度大溪第二漁港第五期工程（下稱漁港工程）合約，於同年月十六日，由訴外人黃
榮昌代表被上訴人與伊簽定預拌混凝土訂貨合約（下稱系爭合約），約定由伊供應被
上訴人工程所需各種規格之預拌混凝土，每三十天結帳一次，至八十三年十二月該工
程結束止，伊售予被上訴人預拌混凝土計二一二○三點五立方公尺，尚欠貨款新台幣
（下同）五百七十六萬五千零二十四元未付；縱黃榮昌與被上訴人公司間無代理關係
，依「表見代理」，被上訴人亦應負授權人之責任，因而本於買賣契約求為命被上訴
人給付五百七十六萬五千零二十四元及自八十四年十月二日起加計法定遲延利息之判
決。
被上訴人則以：黃榮昌與伊無何關係，並無代表伊與上訴人簽訂系爭合約之權限，伊
亦不知其是否以伊名義向上訴人購買混凝土，其係昌志營造股份有限公司（下稱昌志
公司）負責人吳美麗之配偶，在系爭合約上記載「代表人黃榮昌」，應係昌志公司代
表人之意；漁港工程由伊保證廠商昌志公司施工，統一發票買受人名義由上訴人填寫
，並不能為兩造間有買賣契約之證明，伊未交付上訴人支票，簽收單據之人並非伊公
司之員工等語。資為抗辯。
原審維持第一審所為上訴人敗訴之判決，駁回上訴人之上訴，無非以：系爭合約之訂
貨客戶欄雖載被上訴人名義，惟簽名處卻僅載「代表人黃榮昌」而已，與一般應載明
公司名稱由代表人簽名並加蓋公司、代表人印章之情形不同；上訴人之法定代理人亦
自承其不清楚黃榮昌與被上訴人關係云云，黃榮昌非被上訴人公司董事長、董事、股
東、總經理，應非被上訴人之代表人，無權代表被上訴人與上訴人簽訂系爭合約。上
訴人提出之「請款單」為昌志公司之請款單，其上有「得福混凝土」字樣及給付金額
，漁港工程由昌志公司施工為上訴人所明知，仍與代表昌志公司之黃榮昌簽約，且昌
志公司與被上訴人為二不同公司，若上訴人認係被上訴人與其訂約，自不會向昌志公
司請款；漁港工程既由昌志公司施作，殊無由被上訴人訂購混凝土之必要，足見黃榮
昌係代表昌志公司與上訴人簽立系爭合約。至被上訴人與宜蘭縣政府訂定之漁港工程
合約，雖有被上訴人不得私將工程轉讓他人承攬之約定，被上訴人縱令違約，亦與昌
志公司向上訴人訂購混凝土無關；又因漁港工程實際由昌志公司施工，被上訴人為避
免因宜蘭縣政府查覺其違約遭處罰，要求昌志公司須提供以被上訴人名義之統一發票
，以供持向宜蘭縣政府請領工程款，應合於事理，況被上訴人於八十二年至八十三年
間以上訴人開立之統一發票申報扣抵營業稅者僅十張，尚難認黃榮昌以被上訴人之代
理人或表見代理人與上訴人簽約購買混凝土。第一商業銀行高雄分行已函復其銀行無
被上訴人○七九六八三號支票帳戶，上訴人所謂，被上訴人曾以該帳戶之支票支付貨
款云云，並不可信。另工地主任為現場負責人，漁港工程之工地主任均由被上訴人指
派，以為控制工程進度及品質，其簽收送進工地之建材，自與常情無違，不能據此遽
認混凝土係被上訴人所購買等詞。為其判斷之基礎。
按由自己之行為表示以代理權授與他人，或知他人表示為其代理人而不為反對之表示
者，對於第三人應負授權人之責任。但第三人明知其無代理權或可得而知者，不在此
限。民法第一百六十九條定有明文。查，被上訴人與宜蘭縣政府訂定漁港工程合約，
並約定不得將工程轉讓他人，而被上訴人將漁港工程交由其連帶保證人昌志公司（見
一審卷第一○三頁反面）施作，訴外人黃榮昌以被上訴人名義與上訴人簽立系爭合約
，購買混凝土，並以被上訴人為買受人開立統一發票，被上訴人並以之向宜蘭縣政府
請領工程款及向稅捐機關申報扣抵營業稅，上訴人於漁港工程工地交付之混凝土，有
由被上訴人派駐之工地主任簽收者，被上訴人之所以要求開立其名義為買受人之統一
發票及由其指派之工地主任簽收混凝土，乃為避免宜蘭縣政府查覺其違約而遭罰款及
控制工程進度及品質等情，為原審確定之事實。準此，被上訴人既一開始即將承攬之
漁港工程交其連帶保證人昌志公司施作，復為避免其被查知違反其與宜蘭縣政府之漁
港工程合約遭罰款，要求昌志公司提出其為買受人之統一發票，則上訴人對於昌志公
司將以其名義對外購買漁港工程所需之混凝土，應有預見；被上訴人亦自承黃榮昌為
昌志公司法定代理人吳美麗之配偶，代表昌志公司處理事務（原判決事實欄乙、貳、
三、），則黃榮昌以被上訴人名義與上訴人訂定系爭合約購買混凝土供漁港工程之用
，即難謂為不知，而其未為反對之表示，且其指派之使用人即漁港工程之工地主任，
於以被上訴人為買受人名義之收貨單上簽名收受該供漁港工程使用之混凝土，無異由
自己之行為表示其已授與黃榮昌代理權簽訂系爭合約。若此，可否謂被上訴人毋庸就
系爭合約負民法第一百六十九條前段所定之授權人之責任﹖不無研酌之餘地。其次上
訴人提出之請款單固為昌志公司名義，惟其上並有被上訴人之工地主任蔡明德之簽名
（見一審卷第七四頁、第七六－一頁），其情究竟為何﹖亦待澄清。再者，上訴人主
張：被上訴人曾先後交付第一商業銀行「東高雄分行」○七九六八三帳號支票二十二
紙，金額共達二千八百三十三萬零六百七十二元云云，並聲請調查該項物證（見一審
卷第四五頁、第九六頁、第一二九頁反面），自屬重要之攻擊方法，乃第一審法院竟
錯向第一商業銀行「高雄分行」函查上開帳戶支票支付情形，其調查結果當然無該等
資料（見一審卷第一三五頁、第一三九頁），原審引該調查結果為上訴人不利之判斷
，殊屬可議。末查，民事訴訟採不干涉主義，凡當事人未聲明之利益，不得歸之於當
事人，所未提出之事實及證據，亦不得斟酌之。本件被上訴人於事實審未曾提出『因
工程合約實際上由昌志公司施工，被上訴人為避免違約，遭宜蘭縣政府處罰，乃要求
昌志公司須提供以被上訴人為名義之統一發票，以便被上訴人向宜蘭縣政府請領工程
款，昌志公司乃轉請上訴人開立以被上訴人為名義之統一發票，再由被上訴人持向宜
蘭縣政府請領工程款』之事實，原審竟逕自認定該事實，並以之為論斷之張本，於法
更有未合。上訴論旨，指摘原判決不當，求予廢棄，非無理由。
據上論結，本件上訴為有理由，依民事訴訟法第四百七十七條第一項、第四百七十八
條第一項，判決如主文。
中      華      民      國    八十八    年      一      月    二十二    日
                              最高法院民事第三庭
                                  審判長法官  朱  建  男
                                        法官  曾  煌  圳
                                        法官  許  澍  林
                                        法官  鄭  玉  山
                                        法官  顏  南  全
      右正本證明與原本無異
                                              書  記  官
中      華      民      國    八十八    年      二      月      五      日
